最高法院刑事判決　　　　　　九十六年度台上字第四七九二號
上　訴　人　丁○○
　　　　　　戊○○
共　　　同
選任辯護人　楊昌禧律師
上　訴　人　甲○○
　　　 　　 乙○○
　　　 　　 丙○○
上列上訴人等因違反公職人員選舉罷免法案件，不服台灣高等法
院高雄分院中華民國九十六年五月三十一日第二審判決（九十五
年度選上訴字第三八號，起訴案號：台灣屏東地方法院檢察署九
十四年度選偵字第三○、三一號），提起上訴，本院判決如下：
    主  文
原判決關於丁○○、戊○○、甲○○、乙○○、丙○○部分均撤
銷，發回台灣高等法院高雄分院。
    理  由
本件原判決認定上訴人甲○○為屏東縣第十六屆原住民縣議員選
舉三地門鄉之候選人，上訴人乙○○為其配偶、上訴人丙○○為
其女兒。渠等為求甲○○能當選該屆縣議員，竟由甲○○一人或
由甲○○與乙○○、丙○○基於對有投票權人交付賄賂而約其投
票權為一定行使之概括犯意聯絡，連續為下列投票行賄行為：(一)
、甲○○、乙○○、丙○○明知劉色為有投票權人，仍於民國九
十四年十月五日中午十二時許，三人同往屏東縣三地門鄉相助巷
十三號劉色家中，交付價值約新台幣（下同）一百四十五元之四
公斤重白米乙包予劉色，並囑其將選票投予甲○○，經劉色應允
收下，而約其為投票權一定之行使（劉色投票受賄部分業經判處
罪刑確定）。(二)、甲○○明知徐阿秋、柯高花為有投票權人，仍
於同年十月二十六日十九時三十分許，在同鄉馬兒村舉辦競選造
勢說明會開始前，進入該村馬兒巷四十七號徐阿秋住處，交付價
值約二千元之陶壺乙個、價值約一千五百元之琉璃項鍊乙條予徐
阿秋，並於競選造勢晚會完畢後，在同一地點將價值約一千五百
元之琉璃項鍊乙條交付予柯高花，以期徐、柯二人投票予以支持
，經渠二人應允收下，而許以為投票權一定之行使（徐、柯二人
投票受賄部分已經判決確定）。而上訴人丁○○為甲○○之胞弟
，上訴人戊○○為丁○○之妻。渠等為求甲○○能當選本屆縣議
員，亦基於對有投票權人交付賄賂而約其投票權為一定行使之概
括犯意聯絡，連續為下列行賄行為：(一)、丁○○、戊○○明知田
金龍為有投票權之人，仍於同年九月二十五日十七時許，在同縣
屏東市○○路中山公園側門處與田金龍見面，由丁○○交付一千
元賄款予田某，以期田某投票支持甲○○，經田金龍應允收下，
而許以為投票權一定之行使（田金龍投票受賄部分已經判決確定
）。(二)、丁○○、戊○○明知劉明祥為有投票權之人，仍於同年
月二十五日十七時許與田金龍見面後，經田某帶領前往同縣內埔
鄉○○村○○路六七九巷十八號劉明祥住處，由丁○○取出賄款
一千元向劉明祥行求，以期劉某於該屆縣議員選舉投票支持甲○
○，經劉明祥予以婉拒後，即由戊○○進入房間內，將該一千元
置於當時正在睡覺，並無收受意思之劉包英花枕頭旁。嗣因法務
部調查局屏東調查站為偵辦屏東縣三地門鄉該屆原住民縣議員另
一候選人許阿桃涉嫌賄選犯行，對許阿桃實施通訊監察，乃循線
查獲上情，並在劉色家中扣得其收受之賄賂白米一包；並經徐阿
秋、柯高花同意搜獲渠等收受之陶壺一個、琉璃項鍊二條；劉包
英花並主動交出丁○○、戊○○行求之賄款一千元；田金龍亦交
出所收受之賄款七百元（業已花用三百元）。復經警在同縣三地
門鄉○地村○○路○段九十一巷八號甲○○競選總部查扣預備交
付，尚未送出之賄賂白米十五包等情。因認第一審判決經比較刑
法及公職人員選舉罷免法新舊規定後，依行為時即修正前刑法連
續犯規定，分別論處甲○○、丁○○、戊○○共同連續對於有投
票權之人，交付賄賂，而約其投票權為一定之行使罪刑；論處乙
○○、丙○○共同對於有投票權之人，交付賄賂，而約其投票權
為一定之行使罪刑，為無不合，予以維持，駁回上訴人等五人之
第二審上訴。固非無見。
惟查：(一)、有罪判決書所記載之犯罪事實，為論罪科刑適用法律
之基礎，故凡於適用法律有關之重要事項，必須詳加認定，明確
記載，然後於理由內敘明犯罪事實所憑之證據及認定之理由，始
足為適用法律之依據。若事實未有此記載，而理由加以說明，為
理由失其依據；如事實有此記載，理由未予說明，則為理由不備
，按諸刑事訴訟法第三百七十九條第十四款規定，其判決當然為
違背法令。依原判決認定之事實，甲○○係單獨及與乙○○、丙
○○共同分別對屏東縣第十六屆三地門鄉原住民縣議員選舉有投
票權之徐阿秋、柯高花二人及劉色，交付賄賂，而約其等投票權
為一定之行使。另丁○○、戊○○則共同對於該屆縣議員選舉亦
有投票權之田金龍、劉明祥分別交付賄賂及為行求，而約其等為
投票權一定之行使。因而論以上訴人等五人修正前公職人員選舉
罷免法第九十條之一第一項之罪。然其判決理由對於劉色、徐阿
秋、柯高花、田金龍及劉明祥於該屆三地門鄉原住民縣議員選舉
均係「有投票權之人」，此一犯罪構成要件之事實，既未說明所
憑認定之依據，自有判決理由不備之違法。(二)、依原判決事實欄
記載，甲○○係單獨對於有投票權之徐阿秋、柯高花交付賄賂，
而約其等投票權為一定之行使，另與乙○○、丙○○三人共同對
於劉色交付賄賂，而約其為投票權一定之行使。丁○○、戊○○
二人係共同對於田金龍交付賄賂及對劉明祥行求，而約其等為投
票權一定之行使等情。並未認定上訴人等五人皆有共同為賄選之
謀議，且甲○○單獨及共同投票行賄之對象計有三人，乙○○、
丙○○投票行賄之對象僅有一人，丁○○、戊○○共同投票行賄
之對象僅有二人。然其嗣於判決理由欄貳─四內則謂「甲○○、
乙○○、丙○○、丁○○、戊○○五人為圖使彼等所支持之候選
人甲○○順利當選，不思以合法助選方式為之，竟『共同謀議』
以金錢或財物賄賂之方式，從事賄選行為……，於偵、審中均一
再飾詞狡辯犯行，未見悔悟之意，惟『行賄對象僅四人』……」
等語，致其事實認定與其理由之論敘前後不相一致，而有判決理
由矛盾之違誤。且原判決於理由壹─四，先認劉色於檢察官偵查
中之供述係審判外陳述，並無證據能力，而未依刑事訴訟法第一
百五十九條之一第二項，說明有何顯不可信之情況，已有未合。
然嗣於理由欄貳─二─(一)，就其犯罪事實一之部分，卻又依憑劉
色偵查中之自白為該部分犯罪論據之一，亦有判決理由前後齟齬
之違失，同非適法。(三)、證人歸曉玲於第一審審理時到庭結稱伊
確於九十四年十月二十八日其母甲○○競選總部成立時，曾返回
其屏東縣三地門鄉娘家，伊該次有攜帶三大包白米（每大包有六
小包）回去，因家人喜歡吃台東米等語（見一審卷第一四八、一
四九頁）。觀之警方在甲○○競選總部查獲之十五包白米，其中
五公斤重者有十三包，二點五公斤重者有二包，此與甲○○、乙
○○、丙○○所交付劉色該包白米（重量為四公斤），非祇二者
之品牌、包裝外觀全然不同，且其重量亦截然有異（見警卷第十
二至十四頁、第九十四頁至第一○○頁）。則上開在甲○○競選
總部查獲之白米是否確係渠預備供賄選所用？似非全無疑竇，歸
曉玲所為上開供證，亦非全無可採。原審對此未進一步詳查釐清
，遽為不利於甲○○、乙○○、丙○○三人不利之認定，已嫌速
斷，對歸曉玲上開有利之供證，復未說明不採之理由，亦不無判
決理由不備之違誤。(四)、採為判決基礎之證據資料，必須經過調
查程序，而顯出於審判庭者，始與直接審理主義符合，否則其所
踐行之訴訟程序，即屬違背法令。本件原判決認定丁○○、戊○
○二人對有投票權之劉明祥行求賄賂，所擬交付，嗣經扣押之賄
款一千元，原審係維持第一審科刑判決，將之採為該部分判決基
礎之重要證據，該款並經第一審判決於主文內諭知沒收。但原審
於審判期日，並未向丁○○、戊○○提示該扣押證物（見原審卷
第二○九頁至第二三四頁），使其等有辯解之機會，顯有應於審
判期日調查之證據，而未予調查之違法。以上，或係上訴人等五
人上訴意旨所指摘，或為本院得依職權調查之事項，應認原判決
關於上訴人等五人部分有撤銷發回更審之原因。原判決就丁○○
、戊○○不另諭知無罪部分，基於審判不可分之原則，併予發回
。
據上論結，應依刑事訴訟法第三百九十七條、第四百零一條，判
決如主文。
中　　華　　民　　國　九十六　年　　九　　月　　六　　日
                      最高法院刑事第七庭
                          審判長法官  張　淳　淙
                                法官  劉　介　民
                                法官  張　春　福
                                法官  蔡　彩　貞
                                法官  林　俊　益
      本件正本證明與原本無異
                                      書  記  官
中　　華　　民　　國　九十六　年　　九　　月　 十四　 日
                                                H
